【裁判字號】    95,易,560
【裁判日期】    951122
【裁判案由】    竊佔
【裁判全文】
臺灣高雄地方法院刑事判決               95年度易字第560號
公  訴  人  臺灣高雄地方法院檢察署檢察官
被      告  丙○○
上列被告因竊佔案件，經檢察官聲請簡易判決處刑（93年度偵字
第2937號），本院認不宜以簡易判決處刑，改依通常訴訟程序審
理，判決如下：
    主  文
丙○○於國有保安林內，擅自占用，處有期徒刑柒月。緩刑貳年
。附表一所示各編號占用土地面積內之工作物，均沒收之。
    事  實
一、丙○○明知行政院農業委員會 (下稱農委會)林 務局屏東林
    區管理處所轄23 02 號林地，早已編入為國有保安林，非經
    主管機關核准或同意，不得於保安林伐採、傷害竹、木、開
    墾、放牧，或為土、石、草皮、樹根之採取或採掘；亦不得
    於該保安林內擅自墾殖或占用，而坐落於高雄市○○區○○
    段61-2地號土地 (下稱Ａ土地)為 國有土地，位於上開編號
    之保安林內，屬於財政部國有財產局 (下稱國有財產局)所
    管有。詎其仍基於意圖為自己不法利益之犯意，未經許可，
    於民國92年9 月間，擅自在Ａ土地內如附表一所示各編號面
    積土地上建造木棚屋、吧檯及倉庫，並搭建木板平臺及木板
    通路，經營「山盟海誓咖啡區及烤肉區」，其占用面積共計
    423 平方公尺。嗣於92年9 月底國有財產局派員勘查現場時
    ，發現上情，經該局台灣南區辦事處多次催請其拆除，均遭
    其置之不理，該局旋於92年12月29日以台財產南改字第0920
    0452 84 號函通知高雄市政府鼓山分局依法偵辦丙○○竊佔
    罪責。詎丙○○於受通知後，竟仍拒不拆除上開工作物迄今
    。
二、案經國有財產局台灣南區辦事處訴由高雄市政府警察局鼓山
    分局報告高雄地方法院檢察署檢察官偵查起訴。
    理  由
壹、證據能力之審認
  (一)證人即告訴代理人國有財產局之承辦員王景霖 (下稱證人王
    景霖)於 警詢中之陳述，為被告以外之人於審判外之言詞陳
    述；而卷附國有財產局就Ａ土地之勘清查表及該局92年12月
    29日台財南改字第09200045284 號函、農委會林務局屏東林
    區管理處95年9 月18日屏政字第0956104065號函、高雄市風
    景區管理所92年8 月25日高市風景總字第0920 002746 號函
    、Ａ土地之測量成果圖，則均係被告以外之人於審判外之書
    面陳述，而公訴人及被告就上開言詞及書面陳述，或未於本
    院審理過程中聲明異議，或同意將上開陳述作為證據，本院
    並審酌前開言詞及書面陳述作成時之情況均屬正常，且與本
    案相關之待證事實具有關連性，認適當作為證據，依刑事訴
    訟法第159 條之5 第1 項、第2 項之規定，認上開陳述均具
    有證據能力。
  (二)證人王景霖於偵查中之證述，既經具結，且與待證事實具關
    連性，復無顯有不可信之情況，依刑事訴訟法第159 條之1
    第2項規定，當有證據能力。
  (三)被告所占用附表一土地之照片24楨，係利用機械力自動的錄
    取畫面，而客觀地自然呈現案發之時現場狀況，屬非供述證
    據，因此不適用傳聞法則。本院審酌卷附各該照片，係被告
    於附表一土地上搭蓋各項工作物之現況，僅客觀記錄被告占
    用附表一各編號土地之事實，對於「被告竊佔」之待證事實
    ，具有相當之關聯性，是本院認前述相片「虛偽之危險性」
    不高，故無任何不適當作為證據之情形。因此，上開證據於
    證明「被告竊佔附表各編號之土地」之範圍內具有證據能力
    。
貳、實體部分
一、訊據被告丙○○固坦承於92年間8 、9 月間在附表一之土地
    上搭蓋吧檯，並搭建木板平臺及木板通路之事實，惟矢口否
    認有何違反森林法擅自占用之犯行。辯稱：伊之祖先於數百
    年前即占用耕作附表一、二之土地，傳至伊父親蔡學繼續在
    該處墾殖、占用，上開土地後來畫為為軍事要塞管制區，民
    國六十幾年間伊父親蔡學與國防部訂有租約，73年間國有財
    產局有派員前來上開土地會勘，始知該土地被畫為國有地，
    然伊係延續伊之父親蔡學之使用，並未竊佔，倉庫部分亦係
    於十幾年前即建造完成云云。
二、經查：
  (一)Ａ土地為國有土地，且其管理機關為國有財產局之事實，業
    據證人即國有財產局承辦員鄭坤宏於本院履勘現場時證稱：
    該局於73年接管並登記Ａ土地為國有土地等語 (見本院簡字
    卷第55頁)， 並有該局土地勘清查表1 份在卷可查 (見本院
    易字卷第94頁以下)， 而Ａ土地坐落於農委會林務局屏東林
    區管理處所轄之第2302號「保安林」內，屬森林法規範之保
    安林地，於民國前5 年4 月19日第56號公告編入保安林，有
    農委會95年9 月18日屏政字095610 40 65號函在卷可稽 (見
    本院易字卷第124 頁)， 是Ａ土地屬森林法第22條第1 項所
    稱之「保安林」地無訛。又附表一土地上之吧檯等工作物，
    均係位於Ａ土地內之事實，亦據本院會同高雄市政府地政處
    鹽埕地政事務所測量人員及被告履勘現場，製有勘驗筆錄及
    測量成果圖各1 份在卷可稽 (見本院簡字卷第54頁、74頁)
    ，並有照片24幀可參 (見本院簡字卷第64頁以下)， 核與證
    人王景霖、鄭坤宏所證述之情節，大致相符 (見警卷第3 頁
    以下、偵卷第5 頁以下、本院簡字卷第54頁以下)， 從而，
    附表一土地上之吧檯等工作物係設置於係「保安林地」之事
    實，應堪認定。
  (二)被告於92年8 、9 月間左右於附表一之土地上搭蓋吧檯、木
    板平臺、木板通路、廚房、廁所等工作物，經營「山盟海誓
    咖啡區及烤肉區」之事實，業據其於警、偵、審中坦承不諱
    ，其供稱：伊於92年間搭建吧檯、平台及其他工作物等語 (
    見警卷第1 頁以下、偵字卷第6 頁以下、本院易字卷第13 5
    頁以下)， 核與證人即國有財產局之前後之承辦員王景霖、
    鄭坤宏所證述之情節大致相符，並有現場之照片24幀、本院
    之勘驗筆錄等在卷供核。再者，被告於附表一之土地上搭蓋
    吧檯等各項工作物，未經主管機關國有財產局同意，亦無任
    何合法、正當占用權源之事實，亦據證人王景霖於警、偵詢
    中及證人鄭坤宏於本院履勘現場時證述明確，並有高雄市風
    景區管理所92年8 月25日以高市風景總字第09200027 46 號
    函、財政部國有財產局92年12月29日台財南改字第09200452
    84號函在卷可查 (分別見警卷第5 頁及12頁)。 參以被告亦
    坦稱：於73年間已知Ａ土地登記為國有土地，要向國有財產
    局承租，他們說是保安林地，不讓我們承租等語 (見偵卷第
    6 頁)， 此外，被告亦未能舉證證明有何占有附表一土地之
    正當權源，足證被告無權占用附表一之「保安林地」，並於
    其上搭蓋附表一土地之工作物之事實，堪以認定。至被告雖
    辯稱附表一編號g 、h 、i 土地上之倉庫，係其於十幾年前
    即興建云云，然附表一之土地於85年迄90年間，經國有財產
    局勘查現場時為天然雜林，並未有任何工作物 (詳後述)，
    是被告此部分所辯，亦無足取，足堪認定附表一編號g 、h
    、i 所示之倉庫，亦係被告於92年間一併搭蓋，要屬無疑。
  (三)證人即被告之鄰居甲○○於本院審理中證稱：被告作咖啡生
    意的土地 (指附表一之土地)， 在被告父親種植芒果樹之土
    地的「旁邊」等語 (見本院易字卷第63頁)， 是被告所占用
    附表一土地，與其父親蔡學所占用之土地是否同一，已有可
    疑。又證人王景霖於偵查中證稱：被告占用之附表一土地於
    85年間國有財產局清查時，為天然雜林，並未種有果樹、及
    房舍，92年8 月間高雄市風景區通知遭人私設平台作為咖啡
    休息區，並於同年9 月底勘查始知遭被告占用等語 (見偵字
    卷第5 頁以下)， 此與證人鄭坤宏於本院履勘現場時所證：
    85 年 第一次清查時，附表一之土地為天然雜林，90年第二
    次清查時，也是天然雜林，92年8 月間始遭被告占用搭蓋木
    棚等語 (見本院簡字卷第55頁)， 互核大致相符；況且，本
    院於94年1 月4 日履勘現場時，亦未見附表一之土地上有何
    被告所稱：伊父親蔡學所種之芒果樹，或被告自己所種之桔
    子樹等，有本院勘驗筆錄、現場照片24幀及國有財產局台灣
    南區辦事處所提出之Ａ土地之上述清勘查表及該局93年3 月
    2 日台財產南改字第0920045284號函在卷可佐 (見偵字卷第
    10頁)。 足證國有財產局對其所管有之Ａ土地有定期勘查，
    且自85年迄90年間，經勘查結果，附表一之土地上均係天然
    雜林，益徵此期間內被告或其父親蔡學於附表一土地上並未
    搭蓋任何工作物，自非被告之父親蔡學或被告本人所占用，
    是被告係於92年8 、9 月間左右始占用附表一之土地，並在
    其上搭蓋工作物，經營海誓山盟烤肉區之事實，亦堪認定。
    參以被告之父親縱令真有占用附表一之土地，目的亦無非是
    種植果樹、耕作，已據被告供陳明確，而被告占用附表一之
    土地，目的則是為了闢為遊客休息區並「作咖啡生意」，兩
    者目的、手段、動機、方法，均不相同，是被告占用附表一
    之土地，自行於其上經營「海誓山盟烤肉區」作咖啡生意，
    為一獨立新的占用行為，與其父親蔡學之占用行為無關至明
    。準此，被告所辯：附表一之土地，係其祖先數百年前即已
    占用耕作，相傳至伊父親蔡學繼續耕作，其後該土地被列為
    軍事要塞管制區，伊父親蔡學於六十幾年間與國防部簽約有
    權耕作，伊沿繼占用，至92年間將舊建物拆除並搭蓋吧檯等
    工作物云云，均與事實不符，殊無足採，所提出戶籍謄本、
    含Ａ土地在內之65年第1 、2 期需肥面積調查名冊、國防部
    福利總處高雄要塞區作業組土地耕植捐納軍款協議書各1 份
    ，只能證明其父曾占用附表一以外之土地，不能為被告有利
    之認定。
  (四)按非經主管機關核准或同意，不得於保安林伐採、傷害竹、
    木、開墾、放牧，或為土、石、草皮、樹根之採取或採掘，
    森林法第22條第1 項定有明文。又森林法第51條第3 項於保
    安林內擅自墾植或占用，係刑法第320 條第2 項之特別規定
    ，其最高法定本刑依同條第1 項之刑度得加重其刑至二分之
    一，為有期徒刑7 年6 月，追訴權時效刑法第80條第1 項第
    2 款為10年，而森林法該條項之犯行，亦屬竊佔性質，竊佔
    罪為即成犯，竊佔行為終了，犯罪即屬成立，爾後繼續使用
    他人林地之行為，無論用途為墾植或設置工作物，僅屬占有
    狀態之繼續而非行為之繼續（最高法院82年台上字第4377號
    判決意旨參照）。本件被告竊佔附表一之國有保安林地之行
    為，其行為係自92年8 、9 月間即告完成，追訴權時效當自
    斯時起始行起算。而財政部國有財產局之代理人王景霖前於
    93 年1月16日即就被告前開犯行向高雄市政府警察局鼓山分
    局提出告訴，以表明訴追之意，嗣於同年2 月6 日經該分局
    移請臺灣高雄地方法院檢察署檢察官偵查辦理，有該分局之
    移送書1 紙在卷為證 (見偵字卷第1 頁)， 從而，被告前開
    行為完成時起至警方移送檢察官偵查時止，其間相距顯然未
    逾十年，本件追訴權時效自屬尚未完成，本院仍得依法予以
    審判。職是，被告非法占用附表一土地之犯行，應堪認定。
  (五)綜上以觀，被告所辯各節，俱無可採，其犯行事證明確，洵
    堪認定，應予依法論科。
三、被告行為後，如附表三所示之相關法律均業經變更，並於95
    年7 月1 日施行，玆經整體比較結果，裁判時法並未較為有
    利，從而依刑法第2 條第1 項規定，自應適用各該行為時法
    ，亦即修正前法至明 (最高法院95年度第8 次刑事庭總會決
    議參照)。
四、按「於他人森林或林地內，擅自墾殖或占用者，處6 月以上
    5 年以下有期徒刑，得併科新台幣60萬元以下罰金。」、「
    第1 項之罪於保安林犯之者，得加重其刑至二分之一」，森
    林法第51條第1 項、第3 項分別定有明文；又森林法第51條
    第1 項為刑法第320 條第2 項之特別規定，依特別法優於普
    通法之法律原則，應依森林法第51條第1 項規定處罰，最高
    法院70年台上字第491 號著有判例可資參照。本件被告明知
    附表一土地係國有保安林地，竟未經許可，擅自占用並搭蓋
    工作物，核其所為，係犯森林法第51條第3 項、第1 項於保
    安林內擅自占用罪。公訴意旨漏未斟酌此事實，認被告係刑
    法第320 條第1 項普通竊盜之罪，容有未洽，惟公訴人於本
    院審理中業已變更補充上開森林法第51條第1 項之規定 (見
    本院易字卷第16頁)， 本院無庸再變更起訴法條。爰審酌被
    告僅貪圖個人利益，擅自竊佔保安林，並濫行搭蓋工作物，
    破壞森林自然生態，兼衡其犯罪之手段、目的及其占用面積
    、所生危害甚非甚鉅，且事後尚知坦承部分犯行，態度尚可
    等一切情狀，量處如主文所示之刑，以示懲儆。
五、被告未曾因故意犯罪受有期徒刑以上刑之宣告，有台灣高等
    法院被告前科紀錄表在卷可參，此次因一時失慮觸犯本案犯
    行，惟已坦承部分犯行，復考量被告自祖父時期已世居柴山
    近五十年之久，有其提出之戶籍謄本在卷可考 (見本院易字
    卷第21頁)， 經此刑之宣告後，當知所警惕信無再犯之虞，
    本院認以暫不執行其刑為適當，爰予以宣告緩刑二年，以啟
    自新（95年7 月1 日修正施行之刑法就第74條緩刑規定亦有
    所修正，然依最高法院95年第8 次刑事庭會議決議意旨，犯
    罪在新法施行前，而新法施行後為緩刑之宣告，應適用新法
    第74條之規定，附此敘明）。
六、如附表一各編號竊佔土地面積內之吧檯、倉庫、廚房等工作
    物，均係被告從事本件占用犯行之工作物，應依森林法第51
    條第6 項之規定，併予宣告沒收之；至附表二所示之土地上
    ，其占用人為被告之父蔡學之事實，業據被告供稱：我們在
    柴山的水果園地分好幾處，因父親健在，尚未分產等語明確
     (見本院卷第136 頁)。 職是，被告縱有幫助其父親耕作之
    行為，充其量亦僅為民法上之占有輔助人而已，並非以獨立
    之意思而為竊佔行為，況此部分，亦未據起訴，自非本院審
    理之範圍，附此敘明。
據上論斷，應依刑事訴訟法第299 條第1 項前段，森林法第51條
第3 項、第1 項、第6 項，刑法第11條、第74條第1 項第1 款，
判決如主文。
本案經檢察官乙○○到庭執行職務。
中   華   民   國   95   年   11    月    22          日
               刑事第五庭    審判長法官  李嘉興
                                 法  官  陳君杰
                                 法  官  張金柱
右正本證明與原本無異。
如不服本判決，應於判決送達後十日內，向本院提出上訴狀。
（須附繕本）
中    華    民    國    95    年    11    月    23    日
                                 書記官  蘇  豫
第 51 條
於他人森林或林地內，擅自墾殖或占用者，處六月以上五年以下
有期徒刑，得併科新台幣六十萬元以下罰金。
前 項情形致釀成災害者，加重其刑至二分之一；因而致人於死
者 ，處五年以上十二年以下有期徒刑，得併科新台幣一百萬元
以下罰金，致重傷者，處三年以上十年以下有期徒刑，得併科新
台幣八十萬元以下罰金。
第一項之罪於保安林犯之者，得加重其刑至二分之一。
因過失犯第一項之罪致釀成災害者，處一年以下有期徒刑，得併
科新台幣六十萬元以下罰金。
第一項未遂犯罰之。
犯本條之罪者，其墾殖物、工作物、施工材料及所使用之機具沒
收之。
附件一-複丈成果圖影本乙份
附表一（各該編號占用土地相關位置詳如附件一複丈成果圖所示
）：
┌───┬──────┬───────┬────────┬─────────┐
│竊佔土│  位    置  │  所屬保安林地│被告占有面積(單 │該土地上工作物    │
│地名稱│            │              │位：平方公尺）  │                  │
├───┼──────┼───────┼────────┼─────────┤
│b土地 │高雄市○○段│行政院農業委員│89㎡            │設有平台設備      │
│      │61-2地號    │會林務局屏東林│                │                  │
│      │            │區管理處所轄之│                │                  │
│      │            │第2302號保安林│                │                  │
│      │            │內            │                │                  │
├───┼──────┼───────┼────────┼─────────┤
│c土地 │同上        │同上          │22㎡            │倉庫              │
│      │            │              │                │                  │
├───┼──────┼───────┼────────┼─────────┤
│d土地 │同上        │同上          │29㎡            │廚房              │
│      │            │              │                │                  │
├───┼──────┼───────┼────────┼─────────┤
│e土地 │同上        │同上          │8㎡             │吧台              │
│      │            │              │                │                  │
├───┼──────┼───────┼────────┼─────────┤
│f土地 │同上        │同上          │94㎡            │平台及涼棚        │
│      │            │              │                │                  │
├───┼──────┼───────┼────────┼─────────┤
│g土地 │同上        │同上          │21㎡            │倉庫              │
│      │            │              │                │                  │
├───┼──────┼───────┼────────┼─────────┤
│h土地 │同上        │同上          │10㎡            │同上              │
│      │            │              │                │                  │
├───┼──────┼───────┼────────┼─────────┤
│i土地 │同上        │同上          │33㎡            │同上              │
│      │            │              │                │                  │
├───┼──────┼───────┼────────┼─────────┤
│j土地 │同上        │同上          │7㎡             │廁所              │
│      │            │              │                │                  │
├───┼──────┼───────┼────────┼─────────┤
│k土地 │同上        │同上          │110㎡           │步道              │
│      │            │              │                │                  │
├───┼──────┼───────┼────────┼─────────┤
│全部占│            │              │423㎡           │                  │
│用面積│            │              │                │                  │
└───┴──────┴───────┴────────┴─────────┘
附表二（占用土地相關位置如複丈成果圖所示）：
┌───┬──────┬───────┬────────┬─────────┐
│竊佔土│  位    置  │  所屬保安林地│蔡學占有面積 (單│該土地上之作物    │
│地名稱│            │              │位：平方公尺）  │                  │
├───┼──────┼───────┼────────┼─────────┤
│a土地 │高雄市○○段│行政院農業委員│2184㎡          │有芒果、朴子、雜樹│
│      │61-2地號    │會林務局屏東林│                │無證據證明為被告所│
│      │            │區管理處所轄之│                │獨立竊占          │
│      │            │第2302號保安林│                │                  │
│      │            │內            │                │                  │
└───┴──────┴───────┴────────┴─────────┘
┌──────────────────────────────────────────────────┐
│附表三：                                                                                            │
├──────┬─────────────┬─────────────┬───────┬───────┤
│相關變更條文│行為時法（下稱舊法）之內容│裁判時法（下稱新法）之內容│比  較  理  由│備    註      │
├──────┼─────────────┼─────────────┼───────┼───────┤
│【罰金刑貨幣│依法律應處罰金、罰鍰者，就│中華民國94年1 月7 日法修正│刑法之貨幣單位│經按現行法規所│
│單位之變更】│其原定數額得提高為2 倍至10│施行後，刑法分則編所定罰金│由「元（指銀元│定貨幣單位折算│
│罰金罰鍰提高│倍（刑法乃係定明10倍）。第│之貨幣單位為新臺幣。94年1 │）」變更為「新│新臺幣條例第2 │
│標準條例第1 │1 條所定得提高倍數之規定，│月7 日刑法修正時，刑法分則│臺幣」，且刑法│條之規定折算後│
│條前段、第5 │於本條例修正後制定之法律，│編未修正之條文定有罰金者，│分則之罰金數額│等值，是以新法│
│條→刑法施行│不適用之；本條例修正前公布│自94年1 月7 日刑法修正施行│，亦視該分則先│並未較有利    │
│法第1 之1 條│之法律，於本條例修正後修正│後，就其所定數額提高為30倍│前曾修正與否，│              │
│第1 項、第2 │其罰金罰鍰數額或法律經全部│。但72年6 月26日至94年1 月│而分別提高3 或│              │
│項          │修正而其罰金罰鍰數額未予變│7 日新增或修正之條文，就其│30倍。        │              │
│            │更者，亦同。              │所定數額提高為3 倍。      │              │              │
├──────┼─────────────┼─────────────┼───────┼───────┤
│刑法第33條第│罰金：（銀元）1 元以上。  │罰金：新臺幣1000元以上，以│罰金刑之下限，│舊法有利      │
│5 款：罰金刑│                          │百元計算。                │由銀元10元（亦│              │
│下限變更    │                          │                          │經提高）即新臺│              │
│            │                          │                          │幣30元，提高為│              │
│            │                          │                          │新臺幣1000元  │              │
├───┬──┴─────────────┴─────────────┴───────┴───────┤
│整體比│舊法之罰金刑刑度較低，經比較結果，以舊法較有利於被告                                        │
│較結果│                                                                                            │
╘═══╧══════════════════════════════════════════════╛


司法院資訊處製作；財團法人民間司法改革基金會備份。
